臺灣高等法院刑事判決　　　　　　　　　　　　九十一年度上更(一)字第一二號
　　上　訴　人　臺灣基隆地方法院檢察署檢察官
　　上　訴　人　乙○○
　　即　被　告
　　選任辯護人　許智勝
右列上訴人等因被告偽造文書等案件，不服臺灣基隆地方法院八十六年度訴字第一六
四號，中華民國八十七年三月二十四日第一審判決（起訴案號：臺灣基隆地方法院檢
察署八十五年度偵字第三一五四、三七三二號），提起上訴，經判決後由最高法院第
一次發回更審，本院判決如左：
    主  文
原判決關於乙○○部分撤銷。
乙○○無罪。
    理  由
一、公訴意旨略以：乙○○係設於台北市○○○路○段二一九號六樓之五懿麟有限公
    司（下稱懿麟公司）之負責人，為從事業務之人。明知丙○○在八十三年間並未
    受其僱用工作領取薪資，竟意圖逃漏稅捐，利用王水池提供丙○○之國民身分證
    影本等資料，虛列丙○○於八十三年間向懿麟公司領取薪資新台幣（下同）六萬
    元，又將此不實事項登載於附隨其業務所制作之所得扣繳憑單。並於翌年持上開
    不實之扣繳憑單向稅捐稽徵機關辦理結算申報，逃漏營利事業所得稅。因認乙○○牽連涉犯刑法第二百十六條、第二百十五條行使業務登載不實文書罪嫌及稅捐
    稽徵法第四十依條逃漏稅捐罪嫌。
二、按犯罪事實，應依證據認定之，無證據不得推定其犯罪事實。又不能證明被告犯
    罪者，應諭知無罪之判決，刑事訴訟法第一百五十四條、第三百零一條第一項分
    別定有明文。又認定不利於被告之事實，須依積極證據，苟積極證據不足為不利
    於被告事實之認定時，即應為有利於被告之認定，更不必有何有利之證據，最高
    法院三十年上字第八一六號著有判例。公訴人認上訴人即被告乙○○涉有前揭犯
    嫌，無非係以告發人丙○○及甲○○之指訴及證人王水池之證詞為據。惟查：
(一)被告乙○○確為懿麟公司負責人，有該公司變更登記事項卡影本在卷可稽（見他
    字卷第三十三、三十四頁）；又丙○○、甲○○並未於八十三年間在懿麟公司任
    職，嗣經稅捐機關告知，始得悉懿麟公司申報渠等各支領薪資六萬元，業據告訴
    人丙○○、甲○○於偵查及審理中分別指述明確（見他字卷第一、十三頁，偵字
    第三七三二號卷第一頁；原審卷第一八九頁），並有在職證明書、勞工保險卡及
    八十三年度綜合所得稅核定稅額繳款書影本等在卷可稽（見他字第三五號卷第十
    四至十六頁），堪信為真。
(二)按，營利事業填報「各類所得扣繳暨免扣繳憑單」，乃附隨其業務而製作，係屬
    業務上所掌之文書（最高法院七十年九月二十一日第九次刑事庭會議決議參照）
    。次按扣繳憑單乃商業負責人依法填載交付納稅義務人之憑證，該商業負責人依
    規定仍應留存該扣繳憑單以為憑據，自屬商業會計法所謂之會計憑證（最高法院
    八十九年度台上字第三○九九號判決參照）。又稅捐稽徵法第四十一條所規定之
    逃漏稅捐罪，依其文義解釋及該條無處罰未遂犯規定之情形以觀，應認係結果犯
    ，必納稅義務人以詐術或其他不正當之方法為逃漏稅捐之手段，並因而造成逃漏
    稅捐之結果，始成立該罪（最高法院七十六年度台上字第二○八號判決參照）。
    經查，被告所屬懿麟公司於八十五年一月間，發現申報有誤時，即於同年月十六
    日向財政部國稅局松山稽徵所函請更正已申報之扣繳憑單，其中包括丙○○、甲○○部分，並經該局以八十五年六月二十四日財北國稅松山資字第一六九六八號
    函准予改課更正（見上訴一卷第二十七至三十頁），其申請更正期日在丙○○及
甲○○於同年二月一日及同年十月七日分別具狀提出告發之前，堪信被告並非明
    知為不實之事項，而填製會計憑證。且該等扣繳憑單既經更正，即無業務登載不
    實之事實。又證人即北區國稅局基隆分局稅務員連素華到庭結證稱：於涉及是否
    虛報薪資逃漏稅捐之情形，如申請扣繳前有更正，即無漏報情事等情（見原審卷
    第一九○、一九一頁）。又依卷附之財政部台北巿國稅局松山稽徵所八十八年五
    月十一日財北國稅松山資字第八二四一號函載：懿麟公司八十三年度所得人丙○○、甲○○薪資各六萬元分別申請更正為江淑玲、賴仕椿乙案，該所已於八十五
    年六月二十六日財北國稅松山資字第一六九六八號函核准更正，函內並敘明該案
    係屬更正案件，非虛報薪資，故該公司應無逃漏營利事業所得稅情事。又財政部
    台北市國稅局財北國稅審參字第八六○三四八○八號函後段內容亦同此旨趣（
    見本院上訴卷第二宗第六十七頁；原審卷第二二三頁）。是依前揭證據資料，並
    參照前述最高法院判決之意旨以觀，本件被告既已申請更正申報之扣繳憑單，被
    告即無逃漏營利事業所得稅之結果，其所為自無行使業務登載不實文書、填製不
    實會計憑證、及逃漏稅捐之犯罪事實。
(三)原審另以被告利用不知情之會計人員制作不實之丙○○工資表，而認被告牽連犯
    刑法第二百十六條、第二百十條之行使偽造私文書罪云云。惟按，刑法上所謂之
    偽造私文書，係指無制作權人冒用他人之名義，而制作內容不實之私文書者而言
    。倘係以自己名義制作，或並未使用何人名義制作之私文書，縱其內容不實，亦
    僅屬虛妄之行為，尚難遽依偽造私文書罪責論擬。又薪資印領清冊係由薪資發放
    單位（如機關、公司行號或個人等）所制作，由領款人員於其上簽章，用以證明
    該薪資業經其領取之文件，具有收據之性質。因之，領款人員在薪資印領清冊上
    簽章之行為，係用以表示其已經領取該項薪資之意思，即具有以其名義表達上開
    意思之私文書性質。反之，若領款人員並未在薪資印領清冊上簽章，即難認其有
    已經領取該薪資之意思表示，則該印領清冊上關於應領人姓名及金額之記載，尚
    無從認為具有領款人表達其領款意思之私文書性質。從而，薪資發放單位縱在其
    所制作之薪資印領清冊上，片面虛載領款人姓名及應領之金額等項，惟如未在其
    上偽造領款人員之簽章，以表示其已經領取該項薪資，依上開說明，應僅屬虛妄
    不實之文書，尚難認與刑法上偽造私文書罪之構成要件相當（最高法院八十九年
    度台上字第三○九九號判決參照）。查丙○○之工資係由證人王水池代領，有切
    結書可稽（見他字第三五號卷第四十頁），王水池於偵查中亦坦稱：只要是手寫
    的都是我寫的（見他字第三五號卷第五十六頁背面），故卷附丙○○之工資表應
    係王水池所制作。經查，該工資表上領款人欄並無丙○○簽名或蓋章以示具領薪
    資的痕跡（見他字第三五號卷第四十一頁；原審卷第四十二頁），衡諸前揭最高
    法院判決之意旨，尚難認與刑法上偽造私文書罪之構成要件相當。
三、綜上所述，本件查無積極證據足以證明被告有公訴意旨所指犯行，不能證明被告
    犯罪，原審不察遽對被告論罪科刑，自有未洽，檢察官上訴求為併辦固無理由，
    惟被告提起之本件上訴，則有理由，自應由本院將原審判決關於乙○○之部分撤
    銷，而為被告乙○○無罪之諭知。
據上論斷，應依刑事訴訟法第三百六十九條第一項前段、第三百六十四條、第三百零
一條第一項，判決如主文。
本案經檢察官覃正祥到庭執行職務
中      華      民      國    九十一    年      五      月     三十     日
                              臺灣高等法院刑事第九庭
                        審判長法  官  李  文  成
                                          法  官  周  盈  文
                                          法  官  官  有  明
右正本證明與原本無異。
檢察官如不服本判決應於收受送達後十日內向本院提出上訴書狀，其未敘述上訴之理
由者並得於提起上訴後十日內向本院補提理由書（均須按他造當事人之人數附繕本）
。
被告不得上訴。
                                          書記官  林  蓓  瑜
中      華      民      國    九十一  年      五      月    三十一    日
